【裁判字號】    98,訴,1536
【裁判日期】    980210
【裁判案由】    拆屋還地
【裁判全文】
臺灣高雄地方法院民事判決              98年度訴字第1536號
原      告  丙○○
            乙○○
共      同  邱玲子律師
訴訟代理人
被      告  辰○○
            卯○
            子○○
            甲○○○
            申○○
            亥○○
            酉○○
            戌○○
            癸○○
            辛○○○
            丑○○○
上  一  人  鍾義律師
訴訟代理人
被      告  巳○○
            午○○
            寅○○
                        樓
            庚○○○
            未○○○
            戊○○
            丁○○
            壬○○
            己○○
上列當事人間拆屋還地事件，經本院於民國99年1 月20日言詞辯
論終結，判決如下：
    主      文
被告應將坐落於高雄縣旗山鎮○○段三二七之五地號土地內如附
圖所示B 部分（面積十平方公尺）之地上建物拆除，將土地交還
原告丙○○。
被告應將坐落於高雄縣旗山鎮○○段三二七之二地號土地內如附
圖所示A 部分（面積十四平方公尺）之地上建物拆除，將土地交
還原告乙○○。
被告應將坐落於高雄縣旗山鎮○○段三二七之七地號土地內如附
圖所示C 部分（面積約一平方公尺）之地上建物拆除，將土地交
還原告乙○○。
訴訟費用由被告負擔。
本判決第一項於原告丙○○以新臺幣壹拾柒萬柒仟元為被告供擔
保後，得為假執行。但被告如以新臺幣伍拾參萬零玖佰參拾元為
原告丙○○供預供擔保後，免為假執行。
本判決第二項及第三項於原告乙○○分別以新臺幣貳拾肆萬捌仟
參佰元、壹萬貳仟伍佰元為被告供擔保後，得為假執行。但被告
如以新臺幣柒拾肆萬肆仟捌佰元、參萬柒仟肆佰伍拾柒元為原告
乙○○供預供擔保後，免為假執行。
    事實及理由
壹、程序事項：
一、本件被告辰○○、卯○、子○○、甲○○○、申○○、亥○
    ○、酉○○、戌○○、癸○○、辛○○○、巳○○、午○○
    、寅○○、庚○○○、未○○○、戊○○、丁○○、壬○○
    、己○○（下稱辰○○等十九人）均經合法通知，未於言詞
    辯論期日到場，核無民事訴訟法第386 條各款所列情形，爰
    依原告聲請，由其一造辯論而為判決。
二、按訴狀送達後，原告不得將原訴變更或追加他訴。但請求之
    基礎事實同一、擴張或減縮應受判決事項之聲明者，不在此
    限，民事訴訟法第255 條第1 項第2 款、第3 款分別定有明
    文。本件原告原以被告丑○○○無權占用其等所有坐落高雄
    縣旗山鎮○○段327 之2 、5 地號之土地，而起訴請求其拆
    除占用該筆土地之地上建物，嗣因被告丑○○○抗辯該未保
    存登記地上建物（下稱系爭房屋）之起造人為其被繼承人柯
    寶藏，又柯寶藏之繼承人包括被告丑○○○及辰○○等十九
    人，且因經測量結果，系爭房屋占用之土地尚包括原告乙○
    ○所有上開地段327-7 地號土地，原告乃於民國98年4 月8
    日具狀追加辰○○等十九人為被告，並擴張聲明請求被告應
    將占用高雄縣旗山鎮○○段327 之2 、5 、7 地號土地如附
    圖所示A 、B 、C 之地上建物拆除，並將土地分別返還原告
    乙○○、丙○○，核原告請求利益之主張具有社會共通性及
    關聯性，且原告起訴時主張之事實及證據資料，於追加之訴
    大多得加以利用，無礙於被告丑○○○之程序保障，其追加
    之訴與原起訴請求之基礎事實應屬同一，且係擴張受判決事
    項之聲明，揆諸前引規定，係屬有據，應予准許。
貳、實體事項
一、原告主張：原告乙○○、丙○○係於78年間因分割繼承而分
    別取得系爭坐落於高雄縣旗山鎮○○段327 之2 、7 地號及
    327 之5 地號土地（下稱系爭土地），而被告丑○○○之被
    繼承人柯寶藏業自35年間起因建築未保存登記之房屋（下稱
    系爭房屋）而無權占用原告所有系爭土地如附圖所示A 、B
    、C 等部分，嗣柯寶藏於65年9 月10日死亡，被告因繼承即
    對系爭房屋有事實上處分權，而原告於97年12月間因委請建
    築師補申請坐落系爭土地上之門牌號碼高雄縣旗山鎮○○里
    ○○路111 號房屋的增建部分使用執照而由建築師繪圖時，
    始查覺系爭土地有遭被告占用致空地比不足之情，為此多次
    請求現居系爭房屋之被告丑○○○將占用系爭土地之地上建
    物拆除，惟未獲理會，又原告係於78年始分割繼承，先前並
    無委請地政機關測量，無可能知悉被告之被繼承人柯寶藏先
    前建築時有越界占用之事實，並無明知越界而未即時提出異
    議之情，故爰依民法第767 條規定及繼承之法律關係提起本
    訴等語，並聲明：(一)被告應將坐落於高雄縣旗山鎮○○段32
    7- 5地號土地內如附圖所示B 部分（面積10平方公尺）之地
    上建物拆除，將土地交還原告丙○○。(二)被告應將坐落於高
    雄縣旗山鎮○○段327-2 地號土地內如附圖所示A 部分（面
    積14平方公尺）之地上建物拆除，將土地交還原告乙○○。
    (三)被告應將坐落於高雄縣旗山鎮○○段327-7 地號土地內如
    附圖所示C 部分（面積約1 平方公尺）之地上建物拆除，將
    土地交還原告乙○○。(四)願供擔保，請准宣告假執行。
二、被告辰○○等十九人未於準備程序期日或言詞辯論期日到場
    ，亦未提出書狀作何聲明或陳述。
三、被告丑○○○則以：伊並非系爭房屋之所有權人而無處分權
    限，原告請求伊拆屋還地並無理由；又原告陳稱伊之被繼承
    人柯寶藏於35年間即居住於系爭房屋內，而系爭房屋建造迄
    今已63年餘，原告及其前手即原告之被繼承人自無可能不知
    該屋有越界建築情形，故其等不可能於97年12月委託建築師
    補申請房屋使用執照時始發覺所有土地遭占用；又柯寶藏係
    向訴外人吳見立承租土地興建系爭房屋，而民法第796 條前
    段規定之「土地所有人」越界建築房屋，係以建築房屋者為
    土地所有人或其他有利用土地權利之人如地上權人、承租人
    、永佃權人等人者，故柯寶藏承租土地建築房屋時，自有上
    開規定適用，而因原告或其被繼承人未即時提出異議，自不
    得請求移去或變更系爭房屋，原告亦不得以伊不知有越界之
    事實作為其等亦不知越界之憑據等語資為抗辯，並聲明：原
    告之訴駁回。
四、原告及被告丑○○○對於下列事項不爭執：
  (一)系爭高雄縣旗山鎮○○段327 之2 、7 土地為原告乙○○所
    有，系爭同段327 之5 土地為原告丙○○所有。
  (二)系爭土地上現有未保存登記之系爭房屋，系爭屋屋分別占用
    如附圖所示B 、A 、C 所示系爭土地之面積10平方公尺、14
    平方公尺、約1 平方公尺。
  (三)系爭房屋原係柯寶藏在35年間所起造，現為被告丑○○○占
    有使用，而訴外人柯寶藏已於65年9 月10日死亡，又柯寶藏
    之繼承人即辰○○等十九人及被告丑○○○均未拋棄繼承，
    對系爭房屋具有事實上處分權。
五、本件之爭點是否為：
    原告得否請求被告拆除系爭房屋，並返還占用部分土地予原
    告？
六、本院之判斷：
  (一)按「土地所有人建築房屋逾越疆界者，鄰地所有人如知其越
    界而不即提出異議，不得請求移去或變更其建築物，固為民
    法第796 條前段之所明定。惟主張鄰地所有人知其越界而不
    即提出異議者，應就此項事實負舉證之責任」（最高法院45
    年度台上字第931 號判例要旨參照）。查系爭房屋係於35年
    間為柯寶藏所興建，此為兩造所不爭執，惟被告丑○○○則
    以原告或其被繼承人業知悉柯寶藏越界建築等語置辯，然此
    既為原告所否認，依前開說明，被告自應就此有利事實負舉
    證之責。惟被告並未舉證證明原告或其被繼承人於柯寶藏建
    築系爭房屋當時，即知有逾越疆界建築而未即提出異議之情
    ，繼以原告係於78年間始因分割繼承而取得，亦無可能知悉
    被告之被繼承人柯寶藏於承租土地建築時有越界建築之情事
    ，被告所辯已難採信。至被告雖辯稱原告於84年間在系爭土
    地增建建物時既曾委請建築師規劃設計及請領建築執照，依
    卷附本院依職權調閱原告當時申請之建築執照設計圖說及工
    程說明書中已畫有「地界線」及記載「儘地使用」等情（見
    本院卷一第262 頁至第273 頁），足認原告應已知或可得而
    知有越界建築之事實云云。惟查，上開建築圖說及工程說明
    書雖畫有「地界線」及載有「儘地使用」等詞，惟此等記載
    尚無從看出系爭土地有遭被告所有系爭房屋占用之事實，又
    原告並未曾因建築房屋或增建而向地政機關聲請測量系爭土
    地之面積及設定界樁，此由卷附高雄旗山地政事務所函及公
    務電話紀錄足稽（見本院卷一第259 頁、本院卷二第60頁）
    ，故原告主張其於84年增建時尚不知系爭房屋有越界建築之
    情，堪屬可信，況由被告丑○○○於本件訴訟進行中亦曾否
    認系爭房屋有越界之情（見本院卷一第125 頁），何能要求
    原告確能知悉有越界建築之事實，是原告主張並不知悉有越
    界建築之情事，自屬可信，被告丑○○○徒執原告上開增建
    之工程說明書及設計圖說上抗辯有民法第796 條前段之適用
    云云，顯無足採。
  (二)按所有人對於無權占有或侵奪其所有物者，得請求返還之，
    民法第767 條前段定有明文。本件原告主張系爭土地係其等
    所有，而被告之被繼承人柯寶藏於35年間因建築系爭房屋而
    無權占用原告所有系爭3 筆土地如附圖所示A 、B 、C 等部
    分，嗣柯寶藏死亡，因被告均未拋棄繼承而仍以系爭房屋占
    用系爭土地如附圖所示之面積及範圍等節，為被告丑○○○
    所不爭執，並有土地登記謄本地籍圖、戶籍謄本、戶籍登記
    簿、勘驗筆錄、勘驗照片、民事紀錄科查詢表、高雄旗山地
    政事務所函及複丈成果圖等件在卷為證（見本院卷一第6 頁
    至第8 頁、第281 頁之1 、第39頁至第77頁、第181 頁至第
    187 頁、第275 頁、第279 頁、本院卷二第35頁至第36頁、
    第66頁），而原告或其被繼承人並無知悉柯寶藏越界建築之
    情事亦如前述，原告主張系爭建物為無權占用系爭土地自屬
    有據，又被告辰○○等十九人未於言詞辯論期日到場，復未
    提出書狀爭執，而經本院調查前揭證據之結果，堪認原告主
    張被告無權占用之事實為真，原告依法訴請被告拆屋還地自
    非無據。
七、綜上所述，被告所有之系爭房屋無權占用系爭土地如附圖所
    示A 、B 、C 部分，原告依民法第767 條之所有物返還請求
    權及繼承之法律關係，請求被告將無權占用如附圖所示A、B
    、C 部分之地上建物拆除並將土地分別交還原告乙○○、丙
    ○○，為有理由，應予准許。
八、原告及被告丑○○○陳明願供擔保請准宣告假執行或免為假
    執行，經核均與規定相符，爰分別酌定相當之擔保金額予以
    宣告。
九、本件事證已臻明確，兩造其餘攻擊與防禦方法均與判決結果
    不生影響，不再一一論述，附此敘明。
十、據上結論，本件原告之訴為有理由，爰依民事訴訟法第385
    條第1 項前段、第78條、第85條第1 項、第390 條第2 項、
    第392條第2項，判決如主文。
中    華    民    國    98    年    2     月    10    日
                  民事第四庭  法  官  楊淑珍
正本係照原本作成。
如不服本判決，應於送達後20日內，向本院提出上訴狀並表明上
訴理由，如於本判決宣示後送達前提起上訴者，應於判決送達後
10日內補提上訴理由書（須附繕本）。
中    華    民    國    98    年    2     月    10    日
                              書記官  吳良美

司法院資訊處製作；財團法人民間司法改革基金會備份。
